【裁判字號】    88,訴,1931
【裁判日期】    890526
【裁判案由】    違反著作權法
【裁判全文】
臺灣臺中地方法院刑事判決                        八十八年度訴字第一九三一號
    公  訴  人  臺灣臺中地方法院檢察署檢察官
    被      告  甲○○
    選任辯護人  曾慶崇
右列被告因違反商標法案件，經檢察官提起公訴（八十八年度偵字第一九六０四號）
，本院判決如左：
    主  文
甲○○被訴販賣仿冒商標之商品及行使偽造私文書部分均無罪；其餘被訴侵害電腦程
式著作財產權之重製物部分公訴不受理。
    理  由
一、公訴意旨略以：被告甲○○係設於台中縣大甲鎮○○路四八號之萬寶山玩具世界
    負責人，以販售各類電視遊樂器主機、周邊設備及光碟片為業，明知「任天堂
    Nintendo」之商標設計圖，係日商任天堂股份有限公司（以下簡稱任天堂公司）
    向經濟部申請註冊取得商標專用權，分別指定使用於商標法施行細則第二十七條
    第八十類之計算機、電子計算機、中央資料處理機、電腦鍵盤、磁碟、磁帶、印
    表機、磁碟機、電腦程式磁帶、電腦程式之磁碟片、電視遊樂器用程式卡匣、電
    腦滑鼠、縱橫座標輸入盤等商品，專用權期間，自民國七十六年八月十六日起至
    八十六年八月十五日止，在國際間行銷多年，已為相關大眾所共知之商標圖樣。
    且明知某不詳姓名男子持以兜售之任天堂公司之遊戲卡匣每個售價僅一百元，因
    與原版卡匣每個售價高達一千元以上相去過於懸殊，而顯係仿冒任天堂公司製作
    之遊戲卡匣，竟未經商標專用權人任天堂公司之同意，於八十八年六月間某日，
    向上開不詳姓名男子以上開單價販入仿冒任天堂公司製作之遊戲卡匣後，再基於
    概括之犯意，連續以每個一百五十元之單價售出牟利，而連續販賣仿冒商標之商
    品。又上開遊戲卡匣（起訴書誤繕包括光碟片）於使用電視遊樂器主機執行程式
    ，在電視螢幕上出現任天堂公司之商標，與真品為相同之使用，致與任天堂公司
    等所製作之真品相混淆，而又連續行使該偽造之文書，足以生損害於任天堂公司
    。又被告甲○○明知上開遊戲卡匣，均係侵害電腦程式著作財產權之重製物而仍
    作為直接營利之使用，而又連續侵害任天堂公司之著作財產權。嗣於八十八年七
    月二十日，為法務部調查局台中縣調查站在右址萬寶山玩具世界查獲，並扣得被
    告甲○○販入尚未售出之仿冒任天堂公司之遊戲卡匣六百十九個，截至查獲時止
    ，甲○○共賣出仿冒任天堂公司之遊戲卡匣十一個，因認被告所為涉係犯商標法
    第六十三條、刑法第二百十六條、第二百十條及著作權法第八十七條第五款、第
    九十三條之罪嫌云云。
二、無罪部分：
（一）按犯罪事實，應依證據認定之，無證據不得推定其犯罪事實，不能證明被告犯
      罪者，應諭知無罪之判決，刑事訴訟法第一百五十四條、第三百零一條第一項
      分別定有明文。又事實之認定，應憑證據，如不能發現相當證據，或證據不足
      以證明，自不能以推測或擬制之方法，以為裁判基礎；認定不利於被告之事實
      ，應依積極證據，苟積極證據不足為不利被告事實之認定時，即應為有利於被
      告之認定，更不必有何有利之證據，最高法院亦著有四十年度台上字第八十六
      號、三十年度上字第八一六號判例足參。次按商標法第六十三條之商品，係指
      意圖欺騙他人，而於同一商品或類似商品，使用相同或近似於他人註冊商標之
      圖樣，或於有關商品或類似商品之廣告、標貼、說明書、價目表或其他文書，
      附加相同或近似於他人註冊商標圖樣而陳列或散佈者，而所謂商品之使用，係
      指為行銷之目的，將商標用於商品或其包裝、容器、標帖、說明書、價目表或
      其他類似物件上，而持有、陳列或散布，商標法第六條、第六十二條、第六十
      三條均定有明文。
（二）本件公訴人認被告甲○○有違商標法第六十三條、刑法第二百十六條、第二百
      十條之罪嫌，無非以被告於台中縣調查站時已坦承有販賣之事實，且有查扣之
      仿冒遊戲卡匣六百十九個，且「任天堂Nintendo」之商標係日商任天堂公司向
      經濟部申請註冊取得商標專用權，且指定使用於前開商品行銷國際間多年，已
      為相關大眾所共知之商標圖樣，及商標註冊證等為其論據。
（三）訊據被告甲○○坦承有販賣上開種類之遊戲卡匣，惟否認有何上開罪嫌，並辯
      稱：伊購買上開種類之遊戲卡匣片外觀上均無如附件所示之商標、公司名稱及
      條碼，且伊係以該等之物均無商標法、偽造文書及著作權等問題始為出賣，故
      伊並無犯上開罪嫌之意思等語。
（四）本件公訴人起訴事實認被告所販賣之電腦遊戲卡匣，外觀上雖未標示任天堂公
      司及商標之名稱，然透過電視遊樂器主機執行電腦程式，在電視畫面上均顯現
      上開公司之名稱及附件所示之商標圖樣、名稱，依其行為實行之過程，仍有主
      張該公司及商標之意思內容，足致與任天堂公司所產銷之真品相混淆，而生損
      害於任天堂公司。茲分述如后：
    1.就被告違反商標法第六十三條部分而論：
      (1)按商標之使用必需在商品上；又商標之申請註冊，應指定使用商標之商品類
        別及商品名稱，以申請書向商標主管機關為之，不同類別之商品應分別申請
        ，而商品之分類則由施行細則定之，商標法第三十五條第一項及第二項定有
        明文。查扣案之電腦遊戲卡匣係將電腦遊戲軟體以電腦語言所寫成程式，再
        將之組譯成適合電腦主機讀取之檔案，而儲存於遊戲卡匣內。然電腦遊戲軟
        體本身係屬他人之創作而為著作之一種，此可觀諸我國著作權法第三條第一
        項第一款規定「著作」係指屬於文學、科學、藝術或其他學術範圍之創作自
        明，故人之創作原則上為無形，其有形之「著作原件或其重製物」均僅為表
        達該著作（創作）之具體方法或其存在客體而已，應非著作之本身（本質）
        ，此另可參考八十七年一月二十一日修正著作權法增第十條之一規定：「依
        本法取得之著作權，其保護僅及於該著作之表達，而不及於其所表達之思想
        、程序、製程、系統、操作方法、概念、原理、發現」可知。所以無形之著
        作常需依附於有形之物體，並非可謂該被依附之客體即屬著作本身，故本件
        涉嫌被重製之電腦遊戲軟體係以電腦語言寫成程式，再將之組譯成適合電腦
        主機讀取之檔案而儲存於光碟片內，電腦遊戲軟體本身雖屬著作，然光碟片
        則係被依附之載體（物體），二者於概念上自有區別之必要。我國商標法施
        行細則第四十九條第九類之產品經列示計有：科學、航海、測量、電氣、攝
        影、電影、光學、計重、計量、信號、檢查（監督）、救生和教學用具及儀
        器；聲音或影像記錄、傳送或複製（再生）用器具；磁性資料載體、記錄磁
        碟；自動販賣機及貨幣操作（管理）器具之機械裝置；現金出納機、計算機
        及資料處理設備；滅火器械等物（修正前施行細則第二十四條第七十二類則
        規定：電腦、計算機、收銀機〔八十年十月二十三日公布〕、修正前施行細
        則第二十七條第八十類規定：計算機〔七十一年五月六日公布〕），綜上以
        觀，均係以有形之物體為該類之商品，並未包括電腦軟體或電腦程式。是單
        就電腦遊戲軟體而言，並無從為該類之商品。反之，卡匣本身因可為電腦磁
        性資料之載體，故為上開種類之商品，而應受商標法之規範，故就一般社會
        常情，電腦遊戲軟體之出售，均係將寫成電腦軟體之電腦程式所組譯成之檔
        案，儲存於適於儲存檔案之載體（如卡匣、光碟片、磁碟片等），或再加上
        適度之包裝後，以實物之方式出售。是本件所應推究者，乃遊戲軟體所附著
        之商品即扣案之卡匣本身有無使用商標之問題，而非其內所隱藏之遊戲軟體
        程式之創作本身，合先敘明。
      (2)次查，查扣之遊戲軟體卡匣均係被告將卡匣（或外加封皮等外包裝）出售予
        不詳姓名之客戶，再由客戶購買後，將之置於適合執行卡匣內程式之主機，
        再配合電視等相關設備，使其內之遊戲軟體出現於電視螢幕上，客戶始得利
        用其配備玩樂，此過程既係客戶先向被告購入卡匣後，再以其所自備之電腦
        遊戲主機配合電視螢幕等相關硬體設置完備後，將卡匣置於電腦遊戲主機之
        固定位置內執行其內之程式，始分別出現如附件所示商標及授權文字，縱認
        此種標示型態足資一般商品購買人認識其所表彰之商品來源，解釋上屬商標
        法第六條第一項所稱之其他類似物件之範疇，惟被告出售卡匣時，並非透過
        上開方示執行卡匣內之程式始為販售，而僅係單純之交付遊戲卡匣，故於交
        易過程中，被告既無透過卡匣展示前揭商標及授權文字，客觀上自無以之供
        作行銷之用，更何況主觀上會有以為供行銷之目的，是無商標使用可言；再
        就電視螢幕上會出現前揭商標及授權文字，縱認其出現之結果，亦係經以電
        腦語言寫成程式，再將之組譯成適合電腦主機讀取之檔案，而儲存於卡匣內
        ，則卡匣內儲存有關於展示商標之檔案，必同時儲存有電腦遊戲軟體之檔案
        。然扣案卡匣之鑑定，尚需就系爭遊戲系統之組合進行分析，且該遊戲系統
        硬體及架構及相對之組合語言為告訴人公司所獨有，一般人尚無從得知其內
        之電腦程式內容，故被告所購入之電腦遊戲卡匣，雖均係透過不詳姓名之人
        所重製，然其重製電腦遊戲軟體之過程，若欲排除展示上開商標及授權文字
        之檔案資料，而保留僅重製其內之電腦遊戲軟體，勢必有瞭解告訴人所獨有
        之遊戲系統硬體及架構及相對之組合語言之技術，則該不詳姓名之重製者為
        免技術上之困難，及基於成本考量自不另作任何之過濾。故其於重製電腦遊
        戲軟體之檔案同時，會一併複製有關展示商標圖樣之檔案，應屬無可避免之
        結果，就此尚難逕謂其為達行銷之目的而複製該等電腦檔案資料。退步言之
        ，縱使其於重製電腦遊戲軟體之初知悉有展示商標之檔案存在，而併同加以
        複製，其結果亦與所重製之電腦遊戲軟體檔案一併隱藏卡匣內，客觀上並無
        從作為電腦遊戲卡匣實體之表彰，且將來行銷之時，既以卡匣之實物進行交
        易，更無從透過其內所隱藏之商標及授權文字來表彰其電腦遊戲卡匣之商品
        ，據此更無從推知該不詳姓名之人於重製之初，係以複製此等檔案來供行銷
        目的之用，更遑論有以複製此等檔案來達到欺騙他人之意圖。從而縱認被告
        有販賣扣案之電腦遊戲卡匣行為，亦非可謂該當於商標法第六十三條之構成
        要件。
    2.就被告違反刑法第二百十六條、第二百十條、第二百二十條之罪部分而論：
      (1)刑法固於八十六年十月六日經總統令公布修正刑法第二百二十條，除將原條
        文列為第一項增列「圖畫」、「照像」以文書論之規定外，並增列第二項規
        定：錄音、錄影或電磁紀錄，藉機器或電腦之處理所顯示之聲音、影像或符
        號足以表示其用意之證明者，亦同於同條第一項之規定以文書論，係以近代
        社會對於錄音、錄影、電腦之使用，日趨普遍，並漸用以取代文書之製作，
        已應實際需要，並於同年月八日生效。被告固於上開條文修正生效後販賣電
        腦遊戲光碟片，其若有該當於該條情形而有偽造及行使偽造行為，自應有該
        條之適用。然按商標本身之作用在於表彰自己營業之商品，商標法第二條定
        有明文，而如附件所示之商標「任天堂Nintendo」雖係以文字方式來表示其
        商標，惟其非通用之文字所組成，而為一種單純之名稱，亦不具文書所需之
        意思性。綜此，上開商標本身非屬刑法上所稱之文書；而商標法所保護之商
        標法益，乃在於保護非商標專用權人不得任意使用他人之商標，其保護之重
        點在於商標使用之概念，而有別於刑法第二編第十五章偽造文書印文罪章所
        使用之偽造、變造、不實登載等概念。故電視螢幕上出現之文字或圖樣商標
        ，雖屬於電腦處理所顯示之圖樣及字形，然其客觀上既無文書所具備之意思
        性，尚難與文書同論（此亦可參酌刑事審判實務對於單純違反商標法第六十
        二條及六十三之罪，並無同時論以偽造準私文書罪或行使偽造準私文書罪可
        知）。
      (2)另就電視螢幕上所出現之授權文字觀之，該等係以電腦文字顯示，而文字本
        身並非屬於聲音、影像或符號範疇，此可參酌刑法第二百二十條第一項係將
        文字與符號、圖畫、照像等併列，而同條第二項對於文字部分未如第一項之
        明文規定，顯係有意排除，再基於罪刑法定原則，本院更無從對之加以比附
        援引，故該等文字已難符合刑法第二百二十條第二項之要件，且該等文字既
        非在紙上或物品上來表示其一定用意之證明，亦難再依同條第一項規定以文
        書論。退而言之，縱認電視螢幕所出現之商標及文字可以文書論，然刑法上
        之行使偽造私文書，必須提出偽造之文書，本於該文書之內容有所主張方得
        成立。又所謂行使偽造文書，乃依文書用法，以之充作真正文書而加以使用
        之意，故須行為人就其所偽造內容向他方有所主張，始足當之，最高法院四
        十七年台上字第一○四八號、七十二年台上字第四七○九號判例可資參照。
        則上開於電視螢幕出現之商標及授權文字，係被告先將卡匣售予不詳姓名之
        顧客，該顧客事後再將之置於適合執行卡匣內電腦軟體程式之主機，配合電
        視等相關設備，使之出現於電視螢幕上，此一結果並非被告販賣電腦遊戲卡
        匣之時所發生，而係顧客事後自行執行卡匣內檔案程式之結果，故被告於交
        易過程，對於該等商標及授權文字並未對顧客為任何主張，反之係由顧客於
        執行時，由電視螢幕之展示觀視到該等內容，況且交易時，該等會出現上開
        商標及授權文字之程式既隱藏於卡匣之中，故買賣交易之際，客觀上被告亦
        難以就該等內容為任何主張，而顧客交易當場未見到該等內容，又如何憑信
        被告之主張為真，而為文書之信用交易？綜上以觀，縱認被告有販賣卡匣之
        行為，仍尚難謂與刑法第二百十六條、第二百十條、第二百二十條之罪名構
        成要件該當。
（五）綜上所述，被告之行為既未該當於商標法第六十三條、刑法第二百十六條、第
      二百十條之構成要件，是均無從以該等之罪相繩。此外，復查無其他積極證據
      足認被告有何公訴人所指之犯行，揆諸首開判例及條文之意旨，自應就此部分
      諭知無罪之判決。
三、不受理部分：
（一）按告訴乃論之罪，告訴人於第一審辯論終結前，得撤回其告訴；又告訴經撤回
      者，法院應諭知不受理之判決，刑事訴訟法第二百三十八條第一項及第三百零
      三條第三款定有明文。
（二）公訴人認被告上開行為另涉犯著作權法第八十七條第五款、第九十三條之罪嫌
      ，而依同法第一百條之規定須告訴乃論，茲據告訴人於本院第一審言詞辯論終
      結前當庭撤回告訴，而被告前揭被訴販賣仿冒商標之商品及行使偽造私文書部
      分既經諭知無罪判決，其與被告被訴違反著作權法部分自無裁判上一罪關係，
      揆諸前開說明，此部分自應逕為諭知不受理之判決。
據上論斷，應依刑事訴訟法第三百零一條第一項、第三百零三條第三款，判決如主文
。
本案經檢察官高永棟到庭執行職務
中      華      民      國      八十九      年      五    月    二十六  日
                                    臺灣台中地方法院刑事第四庭
                                        法  官  卓  進  仕
右正本證明與原本無異。
如不服本判決，應於判決送達後十日內向本院提出上訴狀，上訴於臺灣高等法院臺中
分院（須附繕本）。
                                        書記官
中      華      民      國      八十九      年      五    月    三十    日


司法院資訊處製作；財團法人民間司法改革基金會備份。
